臺灣嘉義地方法院民事判決　　　　　　 100年度簡上字第73號
上　訴　人　高明儀
被上　訴人　曹碧珠
訴訟代理人　林金宗律師
上列當事人間債務人異議之訴事件，上訴人對於中華民國100 年
7 月12日本院嘉義簡易庭100 年度嘉簡字第160 號第一審判決提
起上訴，經本院於100 年10月19日言詞辯論終結，判決如下：
    主  文
上訴駁回。
第二審訴訟費用新臺幣肆仟捌佰元由上訴人負擔。
    事實及理由
一、上訴人除主張援引原審之書狀及陳述外，並主張：
（一）被上訴人以上訴人提出之執行名義「支票」為時效抗辯與
      事實不符：被上訴人於簡易庭起訴時起訴狀之事實及理由
      一之第二、三行記載「被告（即上訴人）持該張支票債權
      之執行名義向鈞院民事執行處聲請執行『被告』之薪資」
      等字眼，與事實不符，上訴人主張之新台幣（下同） 30
      萬元債權，係以前在中油三個員工向中信銀行借貸，上訴
      人借了 60 萬元，將其中現金 30 萬元借予被上訴人，不
      是開支票的，是現金的債權問題，非票據的債權。上訴人
      先持鈞院76年促字第249 號支付命令及確定證明書為執行
      名義聲請執行被上訴人之財產，因被上訴人無財產而換發
      債權憑證，後持該債權憑證為執行名義聲請強制執行，均
      非被上訴人時效抗辯是以「支票」為執行名義，縱當時上
      訴人係持支票去聲請支付命令，然本次聲請強制執行之執
      行名義為債權憑證非支票，而支票與債權憑證名稱不同，
      意義就不同；且上訴人係聲請執行『原告』之薪資，非『
      被告』之薪資，被上訴人於起訴狀記載不正確。觀之鈞院
      民事執行處民國100年5月5日嘉院貴100司執字第13472號
      函意旨略以：台端儘速補提欲執行金額之「執行名義」到
      院，逾期未補正，駁回台端之強制執行聲請。可見「執行
      名義」之重要，法律首重證據確實，不能含糊推論。
（二）清償債款證明書係偽造的：被上訴人稱兩造於80年1 月16
      日已合意以票據債款總金額3.43成清償，並提出清償債款
      證明書云云，惟上訴人提出之員工服務證明書記載可知，
      上訴人於79年7 月16日至83年9 月1 日係在台東營業處服
      務，而被上訴人所稱合意當日，上訴人既在台東工作，有
      上訴人在台東買茶具之80年1 月16日收據可證，何來兩造
      合意？況該清償債款證明書上簽名筆跡並非上訴人所簽寫
      、蓋章，更無法定公證人簽署，根本不具備法律效力，顯
      然清償債款證明書係偽造的，況被上訴人亦曾在庭上自認
      是其他同事代簽；且上訴人未曾接到「債權人協調會議」
      之類通知，亦無其他通知協調，亦未收到銀行本票，被上
      訴人就那家銀行所開、金額多少、本票號碼為何等等均未
      交代清楚，據此，被上訴人既有上述違誤，原審判決仍屬
      難以維持。
（三）鈞院100 年度嘉簡聲字第27號判決有「未審先判」之嫌。
      因原審通知上訴人於100 年5 月5 日上午10時10分「辯論
      」，然鈞院100年度嘉簡聲字第27號判決日期為100年4 月
      8日，比辯論日期還早，顯然有未審先判之嫌，又鈞院100
      年度簡聲抗字第5 號裁定意旨略以：雖經司法院大法官會
      議釋字第403 號解釋在案，及有最高法院91年度台抗字第
      113 號裁定足參，是可以回復原狀之聲請，但大法官會議
      並未鈙述可以「未審先判」。另上訴人對鈞院簡易庭99年
      度嘉簡聲字第146 號聲請停止強制執行裁定提起抗告，業
      經鈞院99年度簡聲抗字第3 號裁定「廢棄原裁定。相對人
      （即被上訴人）之聲請駁回。抗告費用由相對人負擔。」
      ，且不得再抗告，並於100年2月22日確定，然簡易庭仍受
      理本件訴訟，不遵守上訴審之裁定，實破壞司法倫理規範
      。
（四）96年間上訴人曾多次到中油嘉義運輸中心找被上訴人談及
      借款30萬元還款事宜，並告知利息免算，被上訴人均借詞
      拖延，至98年間被上訴人稱其先生賴響景會還款，嗣後接
      到被上訴人先生來電稱過去賴某困難的時候，上訴人還肯
      借錢給他們渡過難關，可說是恩人，近日會到府拜訪等語
      ，並留下連絡電話，並稱會還錢，請上訴人不要再找被上
      訴人。然其與上訴人約好在興業東路中油快保中心協調還
      款事宜，卻借詞有事而黃牛未到。後又來電稱願還3 萬元
      ，並分期每月付3 千元，結果也未還，連電話也不接，不
      是說出差，就是稱開會沒空。又被上訴人稱已與先生離婚
      ，為何尚可連絡其先生與上訴人通話，顯然一直有保持連
      絡，是否為假離婚真躲債，不得而知？被上訴人如有誠意
      還錢，第一次繳擔保金42,500元，第二次繳擔保金94,000
      元，加上第一、二審律師費至少10萬元，初估共計236,50
      0 元，已差不多可以還清上訴人之債款。
（五）並聲明：
    1.原判決廢棄。
    2.被上訴人異議之訴駁回。
    3.鈞院100 年4 月3 日嘉院貴100 司執弘字第6329號執行命
      令，應予恢復繼續執行。
    4.第一、二審訴訟費用均由被上訴人負擔。
二、被上訴人除主張援引原審之書狀及陳述外，另以：
（一）上訴人於 76 年間以被上訴人開立「發票日 76 年 1 月9
      日30萬元支票」向鈞院聲請支付命令，經鈞院核發76年促
      字第249號支付命令，並已確定，嗣於76年3月20日換發為
      鈞院76年度執字第692號債權憑證。
    1.上訴人曾於鈞院99年度嘉簡字第677 號債務人異議之訴事
      件99年11月17日辯論時自認：「八十八年我有去執行處要
      更改債權憑證上被告（即上訴人）之地址，因為地址上的
      公司名稱變更，順便要執行，但是經辦人員說這不用更改
      ，超過五年了不能執行了，我一開始是拿原告（即被上訴
      人）開的支票要去聲請支付命令。」等語，足證，上訴人
      係以支票向鈞院聲請發支付命令，鈞院才核發76年促字第
      249 號支付命令。
    2.鈞院76年度執字第692 號債權憑證，係由鈞院76年促字第
      249 號確定之支付命令所換發，此觀前揭債權憑證上之記
      載自明。
    3.鈞院76年度執字第692 號債權憑證上記載之債權內容為：
      「債務人應給付債權人新台幣參拾萬元及自民國七十六年
      一月九日起至清償日止之利息」等語，與被上訴人開立之
      發票日76年1 月9 日金額30萬元支票內容相符，執此可證
      ，鈞院76年度執字第692 號債權憑證所載之債權與被上訴
      人開立之金額30萬元支票（發票日76年1 月9 日）係同一
      債權。
（二）上訴人所持鈞院76年度執字第692 號債權憑證之請求權，
      已罹於時效，被上訴人主張時效抗辯。
    1.按「票據上之權利，對匯票承兌人及本票發票人，自到期
      日起算；見票即付之本票，自發票日起算；三年間不行使
      ，因時效而消滅。對支票發票人自發票日起算，一年間不
      行使，因時效而消滅。」票據法第22條第1 項定有明文。
      又「時效中斷者，自中斷之事由終止時，重行起算。因起
      訴而中斷之時效，自受確定判決，或因其他方法訴訟終結
      時，重行起算。經確定判決或其他與確定判決有同一效力
      之執行名義所確定之請求權，其原有消滅時效期間不滿五
      年者，因中斷而重行起算之時效期間為五年。」民法第13
      7 條定有明文。又「時效完成後，債務人得拒絕給付。」
      民法第144 條第1 項定有明文。故若以支票債權聲請支付
      命令並已確定，係與確定判決有同一效力，支票債權之請
      求權時效，依民法第137 條規定延長為5 年。又確定之支
      付命令換發債權憑證後，則請求權時效期間，應自換發債
      權憑證後起算5 年，合先敘明。
    2.上訴人係執被上訴人開立之金額30萬元支票（發票日76年
      1 月9 日），向鈞院聲請發支付命令，經鈞院核發76年促
      字第249 號支付命令，並已確定，嗣於76 年3月20日換發
      鈞院76年度執字第692 號債權憑證，已如前述。因請求權
      時效期間於上訴人聲請支付命令確定時，延長至5 年，上
      訴人於76年3 月20日換發鈞院76年度執字第692 號債權憑
      證，時效期間自換發債權憑證後重行起算5 年，故算至81
      年3 月間時效期間5 年屆滿，鈞院76年度執字第692 號債
      權憑證請求權已罹於時效，至為明顯，被上訴人主張時效
      抗辯，上訴人自不得再執鈞院76年度執字第692 號債權憑
      證對被上訴人聲請強制執行。
（三）上訴人雖以現金 30 萬元借予被上訴人，然被上訴人馬上
      開支票予上訴人，且按月付利息，而上訴人 76 年係以支
      票聲請支付命令，被上訴人於原審起訴狀所載支票債權之
      執行名義係指上訴人所提出聲請強制執行之債權憑證，其
      請求權為支票債權請求權，此部分關係到請求權是否罹於
      時效之計算，故被上訴人在起訴狀特別載明；又上訴人聲
      請鈞院民事執行處執行標的為被上訴人之薪資即「原告之
      薪資」，就起訴狀誤載為「被告之薪資」部分予以更正。
      另上訴人就同一執行名義重複提出強制執行，原本聲請之
      鈞院100 年度司執字第6329號執行事件已經鈞院裁定停止
      執行，被上訴人亦已提供94,000元為擔保，故上訴人提出
      聲明異議之部分，依照強制執行法準用民事訴訟法之規定
      ，有重複執行，且原本就有執行，上訴人又重複聲請執行
      即100 年度司執字第13472 號執行事件，司法事務官裁定
      駁回該強制執行聲請並無不當。
（四）並答辯聲明：
    1.上訴駁回。
    2.第二審訴訟費用由上訴人負擔。
三、本院得心證之理由：
（一）上訴人前曾以現金30萬元借予被上訴人，被上訴人同時開
      立30萬元之支票交予上訴人收執。上訴人於76年間持上開
      支票聲請本院對被上訴人核發76年促字第249 號支付命令
      ，因被上訴人逾期未異議而確定。上訴人於同年持上開支
      付命令及確定證明書作為執行名義向本院聲請強制執行，
      因被上訴人無財產可供執行，由本院於76年3 月20日核發
      嘉院民執弘字第692 號債權憑證（下稱系爭債權憑證）。
      嗣上訴人於99年9 月17日持系爭債權憑證向本院聲請強制
      執行，經本院99年度司執字第26933 號執行事件受理在案
      ，該強制執行程序因被上訴人提起債務人異議之訴，經本
      院99年度嘉簡字第677 號判決予以撤銷，兩造均未上訴而
      告確定。嗣上訴人復持系爭債權憑證向本院聲請對被上訴
      人薪資強制執行，經本院100 年度司執字第6329號執行事
      件受理在案（下稱系爭執行事件），被上訴人提起本件債
      務人異議之訴（原審案號為100年度嘉簡字第160號），同
      時聲請願供擔保停止強制執行程序，亦經本院100 年度嘉
      簡聲字第27號、100年度簡聲抗字第5號裁定於被上訴人提
      供新台幣94,000元為擔保後，系爭強制執行程序暫予停止
      確定。嗣上訴人再持系爭債權憑證向本院聲請強制執行，
      經本院以100年度司執字第13472號裁定駁回強制執行之聲
      請等事實，有被上訴人於原審提出之系爭債權憑證影本、
      支票及退票理由單影本為證（見原審卷第11、12頁）。並
      經本院依職權調取本院100年度司執字第6329號、100年度
      司執字第13472號、99年度嘉簡字第677號、99年度簡聲抗
      字第5 號裁定正本、100年度司執字第13472號裁定正本，
      核閱無訛，兩造對此亦均不爭執，應堪信為真實。
（二）上訴人起訴主張系爭債權憑證所表彰之支票債權請求權，
      已因時效期間經過而消滅，上訴人不得再以系爭債權憑證
      作為執行名義聲請強制執行被上訴人之財產。上訴人則以
      系爭執行程序之執行名義為系爭債權憑證而非支票，故請
      求權尚未罹於時效等語置辯。
（三）按執行名義成立後，如有消滅或妨礙債權人請求之事由發
      生，債務人得於強制執行程序終結前，向執行法院對債權
      人提起異議之訴。強制執行法第14條第1 項前段定有明文
      。而所謂「消滅債權人請求之事由」係指債權人就所載實
      體上請求權之全部或一部失其存在之事由而言。如清償、
      提存、抵銷、免除、混同、解除條件成就、和解、『消滅
      時效之完成』等均屬之。故被上訴人以系爭執行程序之執
      行名義即系爭債權憑證已罹於時效，主張有消滅債權人請
      求之事由，而提起本件債務人異議之訴是否有理由，本院
      所應審究乃本件作為執行名義之債權憑證是否已罹於時效
      ？
（四）按票據上之權利；對支票發票人自發票日起算，1 年間不
      行使，因時效而消滅。消滅時效，因起訴而中斷；依督促
      程序，聲請發支付命令與起訴有同一效力。時效中斷者，
      自中斷之事由終止時，重行起算。經確定判決或其他與確
      定判決有同一效力之執行名義所確定之請求權，其原有消
      滅時效期間不滿5 年者，因中斷而重行起算之時效期間為
      5 年。票據法第22條第1 項後段、民法第129 條第1 項第
      3 款、同條第2 項第1 款、第137 條第1 項、第3 項分別
      定有明文。經查，被上訴人交付上訴人之支票，記載發票
      日為76年1 月9 日，依上開票據法之規定，其時效期間原
      為1 年。嗣上訴人持該支票向本院聲請核發支付命令，此
      與起訴同有中斷時效之效果。嗣因該支付命令債務人即被
      上訴人未異議而告確定，為與確定判決有同一效力之執行
      名義，依上開民法第137 條第3 項之規定，其所確定之請
      求權，時效期間延長為5 年。上訴人嗣於時效期間內，於
      76年間持該支付命令及確定證明書（76年促字第249 號）
      作為執行名義，聲請強制執行債務人即被上訴人所有之財
      產，經執行結果，因債務人現無可供執行之財產，本院民
      事執行處乃於76年3 月20日核發76嘉院民執弘字第692 號
      系爭債權憑證予上訴人。依民法第129 條第2 項第5 款、
      第137 條第1 項之規定，開始執行行為或聲請強制執行，
      為消滅時效之中斷事由。時效中斷者，自中斷之事由終止
      時，重行起算。上訴人既於76年間以確定之支付命令聲請
      強制執行，本院於76年3 月20日因執行無效果而發系爭債
      權憑證，時效中斷事由業已終止，應重行起算。上訴人之
      請求權時效期間為5 年，已如前述，則系爭債權憑證所表
      彰之請求權時效期間應至81年3 月20日屆滿。經查，系爭
      債權憑證至81年3 月20日時效期間屆滿時，均未有上訴人
      提出聲請強制執行之記載，上訴人亦未舉證證明在該時效
      期間內有何其他行使請求權中斷時效之事由，故應認上訴
      人之請求權已因罹於時效，且經被上訴人抗辯而消滅。系
      爭債權憑證既已罹於時效，被上訴人主張有消滅債權人請
      求之事由，依強制執行法第14條第1 項前段之規定，提起
      本件債務人異議之訴，於法自屬有據。
（五）上訴人雖一再抗辯系爭執行事件之執行名義為系爭債權憑
      證，而非根據支票票款請求權而為執行云云。經查，強制
      執行法第27條第1 項規定，債務人無財產可供強制執行，
      或雖有財產經強制執行後所得之數額仍不足清償債務時，
      應發給憑證，交債權人收執，載明俟發見有財產時，再予
      強制執行。由此可知，債權憑證係在債權未獲全數清償時
      ，將原聲請強制執行債權受償之情形，記載在債權憑證上
      ，方便日後債權人如發現債務人另有財產，可作為執行名
      義，繼續聲請強制執行之用。並非在原有債權之外，發生
      另一不同之債權。本件上訴人於76年間聲請強制執行之執
      行名義即76年度促字第249 號之支付命令及確定證明書，
      其請求權乃支票票款請求權。因執行無效果，本院始發給
      上訴人系爭之債權憑證。故系爭債權憑證所表彰之債權仍
      為原來之支票票款請求權，而非另一新發生之請求權。揆
      諸上開說明，上訴人所為抗辯，即屬無理由。
（六）上訴人另以原審已定於100 年5 月5 日就本件債務人異議
      之訴事件進行言詞辯論，卻又於同年4 月8 日判決准予停
      止執行程序（100 年嘉簡聲字第27號），顯然有未審先判
      之違法云云。經查，100 年嘉簡聲字第27號聲請停止執行
      事件，係針對被上訴人於原審提起本件債務人異議之訴未
      判決確定前，依強制執行法第18條第2 項之規定，於債務
      人供擔保後，准予停止執行。因屬聲請之性質，法院自得
      不經言詞辯論而為決定。至於本件債務人異議之訴，其審
      理重點在於債務人有無消滅或妨礙債權人請求之事由存在
      ，如有該事由存在，則該執行名義即不得執行。因債務人
      異議之訴判決結果如何尚未確定，如執行程序繼續進行，
      恐將對債務人造成無法回復之損害，立法者乃於強制執行
      法第18條第2 項規定，債務人得聲請法院准予提供擔保於
      債務人異議之訴判決確定前停止強制執行程序。兩者雖均
      與系爭執行事件有關，但一者為是否暫予停止執行之程序
      問題，一者為是否有消滅或妨礙債權人請求權之事由之實
      質問題，兩者不得混為一談。上訴人所提原審法院未審先
      判之抗辯，乃不黯法律程序所造成之誤解，對原審判決結
      果不生影響，附此敘明。。
（七）上訴人又抗辯稱本院99年度嘉簡聲字第146 號聲請停止強
      制執行事件裁定，業經本院99年度簡聲抗字第3 號裁定廢
      棄，本件已二審定讞云云。經查，上訴人曾於99年間聲請
      對被上訴人之財產強制執行（案號為99司執字第26933 號
      ），被上訴人乃於99年10月1 日提起債務人異議之訴（案
      號為99年度嘉簡字第677 號），同時聲請停止執行，並由
      本院99年嘉簡聲字第146 號裁定准予停止執行，上開債務
      人異議之訴，本院嘉義簡易庭於99年12月9 日判決99司執
      字第26933 號強制執行程序應予撤銷，因兩造均未上訴而
      於100 年1 月16日確定。因該強制執行程序業經判決應予
      撤銷確定，故上開停止執行裁定經抗告審以99年度簡聲抗
      字第3號裁定廢棄在案。由此可知，99年度簡聲抗字第3號
      裁定，乃針對被上訴人聲請停止99司執字第26933 號執行
      程序而為之裁定，與本件系爭強制執行事件無關。上訴人
      抗辯本件已經二審裁定廢棄原裁定而定讞，純屬個人認知
      錯誤，其抗辯為無理由。
四、綜上所述，上訴人所據以強制執行之執行名義即系爭債權憑
    證，因被上訴人抗辯上訴人之請求權已罹於時效而消滅，為
    有理由。原審判決命被告（即上訴人）不得執本院七十六年
    度執字第六九二號債權憑證對原告（即被上訴人）聲請強制
    執行，於法並無不合。上訴人上訴意旨仍執前詞指摘原判決
    不當，求予廢棄改判，為無理由，應駁回其上訴。又按法院
    為終局判決時，應依職權為訴訟費用之裁判，民事訴訟法第
    87條第1 項定有明文。本件第二審裁判費新台幣4,800 元，
    應由敗訴之上訴人負擔，爰判決如主文第二項所示。
五、因本案事證已臻明確，兩造其餘主張陳述及所提之證據，均
    毋庸再予審酌，附此敘明。
六、據上論結，本件上訴為無理由，依民事訴訟法第436條之1第
    3項、第449條第1項、第78條、第87條第1項，判決如主文。
中    華    民    國    100   年    10    月    31    日
                  民事第二庭  審判長法  官  曾文欣
                                    法  官  柯月美
                                    法  官  林中如
上列正本與原本無異。
本判決不得上訴。
中    華    民    國   100    年    10    月    31    日
                                    書記官  蘇姵容